臺灣高雄地方法院民事判決　　　　　　　93年度訴字第2248號
原　　　告　丁○○
被　　　告　乙○○
訴訟代理人　高宗良　律師
複代理人　　黃順天　律師
當事人間損害賠償事件，本院民國94年5 月16日言詞辯論終結，
判決如下：
  主      文
被告應將西元一九九九年六月出廠、車牌號碼5P-0856 號、引擎
號碼WDB0000000A922881 號、型號Ｅ240 之ＢＥＮＺ（中文名稱
賓士）廠牌汽車壹輛返還原告，如不能返還時，應給付原告新台
幣壹佰貳拾萬元，及自民國九十三年十月二十日起至清償日止，
按年息百分之五計算之利息。
訴訟費用由被告負擔。
  事實及理由
一、按訴狀送達後，原告不得將原訴變更或追加他訴。但請求之
    基礎事實同一者，不在此限。民事訴訟法第255 條第1 項第
    2 款著有明文。又所謂請求之基礎事實同一，係指變更或追
    加之訴與原訴之主要爭點有其共同性，各請求利益之主張在
    社會生活上可認為同一或關連，而就原請求之訴訟及證據資
    料，於審理繼續進行在相當程度範圍內具有同一性或一體性
    ，得期待於後請求之審理予以利用，俾先後兩請求在同一程
    序得加以解決，避免重複審理，進而為統一解決紛爭者，即
    屬之（最高法院民國90年度台抗字第2 號裁判要旨參照）。
    本件原告起訴主張被告向其借用西元一九九九年六月出廠、
    車牌號碼5P-0856 號、引擎號碼WDB0000000A922881 號、型
    號Ｅ240 之ＢＥＮＺ（中文名稱賓士）廠牌汽車（下稱系爭
    車輛）一輛使用，逾期遲未歸還，且該車價值新台幣（下同
    ）1,200,000 元，故本於民法使用借貸物返還請求權，請求
    被告給付原告1,200,000 元，及自起訴狀繕本送達翌日起至
    清償日止，按年息5 ﹪計算之利息。嗣於本院審理中，將訴
    之聲明變更為主張因無法證明系爭車輛客觀上已滅失或毀損
    ，故被告應返還系爭車輛予原告，如不能返還時，應給付1,
    200,000 元萬 元及自起訴狀繕本送達翌日起至清償日止，
     按 年息5 ﹪計算之利息。因原告變更之訴，仍係本於被告
    借用系爭車輛後，逾期未歸還之基礎事實而來，揆諸前揭說
    明，即符合民事訴訟法第255 條第1 項第2 款所謂請求基礎
    事實同一之規定，於法即屬有據，應予准許，先予敘明。
二、原告主張：被告於民國92年8 月26日向伊購買中古賓士汽車
    一輛，嗣因該車鑰匙遺失需重新配置，伊無法於預訂時間交
    車，被告即以急用車輛為由，向伊借用同型賓士汽車使用，
    伊即於92年9 月18日，將系爭車輛出借交付被告使用，而按
    伊已依約將被告購買之車輛交付被告，詎被告稱系爭車輛已
    於92年9 月29日上午8 時許遭人竊取，無法返還予伊，伊自
    得依民法使用借貸物返還請求權，請求被告返還系爭車輛，
    且因伊係以1,200,000 元（購車價格117,5000元，加計管銷
    費用25,000元）購入系爭車輛，故被告如無法返還系爭車輛
    ，即應給付車價款1,200,000 元等情，並聲明：被告應返還
    系爭車輛原告，如不能返還時，應給付原告1,200,000 元及
    自起訴狀繕本送達翌日起至清償日止，按年息5 ﹪計算之利
    息。
三、被告則以：伊向原告借用系爭車輛後，於92年9 月24日出國
    工作期間，雖將該車停放在住處騎樓下，惟曾持方向盤鎖鎖
    在車上，下車時亦有啟動防盜器，復要求訴外人即被告之父
    林三元代為保管該車，實已盡保管之責，是該車遭竊不可歸
    責於伊，伊自不負賠償義務。又原告雖主張系爭車輛價值1,
    200,000 元，惟其中25,000元管銷費用應屬多餘，自不得請
    求給付等語置辯，並聲明：原告之訴駁回。
四、本件原告主張被告向伊購車，於車輛交付前，先向伊借用系
    爭車輛使用，嗣伊依約將被告購買車輛交付被告，被告卻以
    系爭車輛已於92年9 月29日上午8 時許遭人竊取為由，遲未
    返還系爭車輛等事實，業據原告提出汽車車輛出入管制表、
    系爭車輛買賣契約書等件為證，復為被告所不爭執，自堪信
    為真。至原告請求被告應返還系爭車輛，如不能返還時，應
    給付該車價金1,200,000 元乙節，則為被告所否認，並以前
    詞置辯。是本件爭點即為：原告可否請求被告返還系爭車輛
    ？如不能返還時，原告請求被告代償給付1,200,000 元是否
    有理？茲分述如下：
  (一)原告可否請求被告返還系爭車輛？
  １按借用人應於契約所定期限屆滿時，返還借用物，未定期限
    者，應於依借貸之目的使用完畢時返還之，民法第470 條第
    1 項前段定有明文。經查：本件被告不爭執其向原告借用系
    爭車輛之原因，係因原告無法如期交付被告所購車輛，始由
    被告先向原告借用系爭車輛使用，則依兩造間使用借貸契約
    之目的參酌以觀，堪認被告應於原告將被告所購車輛交付後
    ，即返還其所借用之系爭車輛無訛。次查，本件原告已依約
    將被告購買車輛交付被告，為兩造所不爭執，則揆諸前揭說
    明，被告自應返還系爭車輛。
  ２而按被告雖以系爭車輛遭人竊取，無法依約還車，且因其對
    於車輛已善盡保管之責，自不負賠償責任云云置辯。惟按借
    用人應以善良管理人之注意，保管借用物。借用人違反前項
    義務，致借用物毀損、滅失者，負損害賠償責任，固為民法
    第468 條第1 項、第2 項前段所明訂。經查，被告所辯系爭
    車輛遭人竊取乙節，縱使為真，然因遭竊之車輛仍有尋獲之
    可能，依約被告仍負返還借用物之義務，此與借用物遭毀損
    或滅失後，被告無從返還原物之情，並不相同，是其援引上
    開規定，認已盡保管車輛之善良管理人注意義務，不負返還
    借用物之責，即非有據。況所謂善良管理人之注意義務，係
    指有相當知識經驗及誠意之人應盡之注意義務，本件被告借
    用之賓士Ｅ240 汽車，衡情市場交易價格偏高，本極易成為
    竊賊行竊之對象，被告就此一事實，自應予以注意，並反應
    於車輛保管上，始能謂其已盡保管之責。次查，系爭車輛係
    被告出國工作期間，停放在家中騎樓下遭竊乙節，為被告所
    自承，堪可認定，已徵被告未注意提供妥善保管車輛之場所
    ，自難謂其已盡保管車輛之善良管理人注意義務。從而，被
    告抗辯停放車輛時曾鎖方向盤鎖，啟動防盜器，並委託其父
    加以保管乙節，縱然屬實，亦無法資為被告有利之認定。抑
    有進者，被告既可預見其出國工作，將有一段時間無法使用
    及保管系爭車輛，卻仍將之停放在騎樓開放性之空間下，增
    加系爭車輛遭人竊取之風險，益難謂其已盡保管系爭車輛之
    善良管理人注意義務，是被告抗辯已盡保管之責云云，難予
    採認。
  (二)系爭車輛如不能返還時，原告請求被告代償給付1,200,00 0
    元是否有理？
    經查，原告將系爭車輛借予被告使用，則關於原告請求返還
    系爭車輛自屬特定之債，即有適用給付不能效果之可能性，
    故原告主張如被告不能返還系爭車輛時，應以車輛價值代償
    給付等情，即屬可採。次查，系爭車輛原為訴外人甲○○所
    有，於92年9 月10日以1,116,5000價格出賣予訴外人丙○○
    ，丙○○轉手再以1,175,000 價格賣予原告，原告並委其公
    司職員賴鼎暘直接與甲○○簽訂汽車買賣合約乙節，分據甲
    ○○、賴鼎暘及丙○○之妻陳鈺婷到庭證述明確，復有系爭
    車輛買賣合約書、板信商業銀行匯款證明一紙附卷可參，自
    堪信此部分事實為真實。又查，原告計算系爭車輛價格主張
    加計管銷費用25,000元，合併請求被告如不能返還系爭車輛
    時，應給付車輛價值1,200,000 元乙節，固經被告以系爭車
    輛車價過高，並管銷費用25,000元不能計入車價請求等語置
    辯。惟按與系爭車輛廠牌、年份、款式均相同之汽車，於92
    年9 月間之一般中古車輛市價約為1,250,000 元乙節，業據
    本院向高雄市中古汽車公會函查綦詳，有該公會94年4 月6
    日（94）高市汽鴻字第274 號函文一紙附卷可參，足認原告
    以1,175,000 元價格購得系爭車輛，並未過高。再原告主張
    如被告不能返還系爭車輛時，應給付其1,200,000 萬元，因
    係以金錢給付代替系爭車輛之給付，是在衡量兩者是否相當
    時，自得以被告應返還系爭車輛時之市價為判斷標準。而按
    本件原告係於92年10月24日交付被告所購車輛，依約被告自
    應於該時返還所借系爭車輛。而前開系爭車輛所鑑定者，雖
    係92年9 月間之市價，惟因該鑑價時點，距被告應返還系爭
    車輛之時僅相差1 月，衡情車價應不致波動過大，是該鑑定
    價格1,250,000 元仍得作為認定被告應返還系爭車輛時之市
    價標準。則原告請求被告不能返還系爭車輛時，應給付1,20
    0,000 萬元，即屬有據。
五、綜上所述，被告既未於使用借貸之目的完畢時歸還系爭車輛
    ，則原告依民法使用物借貸返還請求權，請求被告應返還系
    爭車輛，如不能返還時，應給付1,200,000 萬元，及自起訴
    狀繕本送達翌日起即93年10月20日起至清償日止，按年息5
    ﹪計算之利息，即屬正當，應予准許。
六、本案事證已臻明確，兩造其餘主張陳述及所提之證據，均毋
    庸再予審酌，附此敘明。
七、結論：原告之訴為有理由，依民事訴訟法第78條，判決如主
    文。
中　　華　　民　　國　　94　　年　　5 　　月　　31　　日
                              民事第二庭
                                    審判長法官  李昭彥
                                    法      官  黃呈熹
                                    法　    官　黃宗揚
正本係照原本作成。
如不服本判決，應於送達後20日內，向本院提出上訴狀並表明上
訴理由，如於本判決宣示後送達前提起上訴者，應於判決送達後
10日內補提上訴理由書（須附繕本）。
中　　華　　民　　國　　94　　年　　5 　　月　　31　　日
                                    書  記  官　陳玉娥
